臺灣臺中地方法院刑事判決　　　　　　　　　　　　九十三年度訴緝字第二五二號
　　公　訴　人　臺灣臺中地方法院檢察署檢察官
　　被　　　告　乙○○
右列被告因偽造文書等案件，經檢察官提起公訴（九十一年度偵字第二三四二二號）
，被告於本院行準備程序時就被訴事實為有罪之陳述，經本院受命法官聽取當事人意
見後，由本院合議庭裁定以簡式審判程序判決如左：
    主  文
乙○○共同行使偽造私文書，足以生損害於公眾及他人，處有期徒刑伍月，如易科罰
金，以佰元折算壹日。如附件所示之偽造中國醫藥學院訂購單壹紙、偽造之「甲○
○」署押枚（於基因公司之付款簽收簿上）、偽造之「甲○○」國民身分證壹枚，
均沒收。
    事  實
一、王意文（經本院判處有期徒刑三年）原於民國八十四年三月間擔任中央健保局（
    下稱健保局）臺中聯合門診中心行政組組員辦理庶務採購業務，八十八年十月間
    再兼任健保局臺中聯合門診中心藥品零購業務，至九十年間轉調健保局中區分局
    承保二組擔任辦事員，負責勞保資料調閱業務，乃公務人員，其與藥商楹聯國際
    有限公司（下稱楹聯公司）董事即海連天國際有限公司副總經理賴方如（經本院
    判處有期徒刑二年六月）因藥品採購而結識；王意文並透過賴方如介紹而結識百
    麗能國際有限公司負責人林顯門（本名林文田，經本院判處有期徒刑四月），再
    透過林顯門之介紹而認識基因國際股份有限公司（下稱基因公司）負責人丙○○
    。詎王意文、賴方如二人因需錢孔急，乃共同謀議以虛假不實之醫院訂單詐騙基
    因公司負責人賴妙娥，二人遂自九十一年二月間某日起，共同意圖為自己不法之
    所有，並基於偽造文書之概括犯意聯絡，向丙○○詐稱王意文於職務上有瞭解健
    保局臺中聯合門診中心採購藥品零購業務程序之機會，且王意文原在健保局臺中
    聯合門診中心負責藥品採購業務，對該中心藥品採購有審核權，瞭解健保局審核
    之藥價有部分價差很大，如可以低廉之價格向藥商進貨後再轉手賣予醫院，顯然
    有利可圖，而王意文當時雖已調至健保局中區分局其他單位，但仍有管道可取得
    健保局臺中聯合門診中心之藥品採購訂單，賴方如則因舊時業務關係而可取得臺
    中縣大里市仁愛綜合醫院（下稱仁愛醫院）藥品訂購單，致基因公司負責人丙○
    ○不疑有他而同意以提供購藥資金之方式參與前開生意之經營，王意文、賴方如
    二人並與丙○○協議，約定由王意文、賴方如分別負責取得健保局臺中聯合門診
    中心、中國醫藥學院附設醫院及仁愛醫院等之藥品訂購單及尋找藥商提供貨源，
    基因公司則負責提供資金向渠等二人所尋得之藥商買貨，並依各家醫院所開立訂
    單之數量及期限交貨予醫院，待賴方如出面向各醫院請領款項後，由王意文與賴
    方如各分所得利潤之百分之十五，基因公司則可獲得百分之七十，致基因公司負
    責人丙○○陷於錯誤而同意出資參與前揭購藥、售藥之生意。此後，王意文及賴
    方如即於下列時、地以前揭方式詐騙基因公司負責人丙○○：
  (一)九十一年二月間某日，由王意文在不詳地點偽造不實之仁愛醫院向國嘉製藥工業
    股份有限公司及寶齡富錦製藥廠股份有限公司訂購「SILMARIN」、「OS-CAL」之
    藥品訂貨單各一紙，總價分別為一千八百九十萬元及三百五十萬四千元後，持該
    二紙訂購單向基因公司負責人丙○○表示已有訂單而行使，並誆稱：將以分三批
    進貨之方式送貨至仁愛醫院，預計第一批先送「OS-CAL」四十八萬顆，由於向藥
    廠買貨之藥價成本約一百六十八萬元，須由基因公司先行支付貨款云云，丙○○
    遂同意出資，王意文則先行向認識之藥商購買「OS-CAL」五萬顆、賴方如則自行
    籌得「OS-CAL」約二萬顆，由王意文將前開共計約七萬顆之「OS-CAL」藥品送往
    不知情之友人處重新包裝成二十餘箱，再由賴方如覓得先前認識而不知情之修車
    廠老闆娘蔡素雲指派現已離職之年籍不詳但已成年之試用員工「吳聰明」駕車冒
    充藥商，由王意文、賴方如陪同於九十一年二月二十七日押送前開藥品二十餘箱
    前往基因公司，向丙○○佯稱該二十餘箱藥品內裝有「OS-CAL」四十八萬顆，並
    要求基因公司於王意文填寫製作之四十八萬顆「OS-CAL」送貨單上簽收，同時向
    基因公司請款一百六十八萬元，丙○○隨即開立金額均為八十四萬元之基因公司
    支票二紙交付予「吳聰明」以支付貨款。旋由王意文、「吳聰明」及基因公司負
    責人丙○○、基因公司總經理歐芸言共同押送該批「OS-CAL」藥品到臺中縣大里
    市大仁祥藥局與賴方如會合，並向丙○○表示該藥局乃仁愛醫院之特約藥局，藥
    即需交往該藥局云云，而由賴方如事前商請該大仁祥藥局內不知情之友人徐鳳梅
    在王意文製作之四十八萬顆「OS-CAL」藥品簽收單上以「渼茹」之名義簽收，嗣
    丙○○、歐芸言離去後，賴方如再將該批內裝僅七萬餘顆「OS-CAL」藥品載往他
    處存放，並向丙○○佯稱渠業已將該批四十八萬顆「OS-CAL」藥品送至仁愛醫院
    交貨完成交易，使丙○○陷於錯誤而讓前開二紙金額各為八十四萬元之支票悉數
    兌現。王意文取得基因公司之一百六十八萬元支票後，即交由當時尚不知情之友
    人乙○○陪同當時亦不知情之黃裕藝前往銀行兌得該一百六十八萬元現金，致基
    因公司受有損害，王意文與賴方如則於該次詐騙行為中各得八十四萬元。
  (二)王意文、賴方如於前次詐騙得逞後，乃承前概括犯意之聯絡，於九十一年三月上
    旬某日再由王意文偽造不實之健保局臺中聯合門診中心向某不詳藥廠訂購之「
    OS-CAL」及肝藥一百一十萬顆藥品訂購單（未據扣案），並持向基因公司負責人
    丙○○提出而行使，佯稱渠等又取得一份訂單，須再由基因公司先行支付貨款購
    買藥品，基因公司負責人丙○○復不疑有他，再度同意出資付款，王意文、賴方
    如即將前開(一)之詐騙行為中所使用之七萬餘顆「OS-CAL」藥品，再度重新包裝成
    四十六箱，佯稱為一百一十萬顆「OS-CAL」及肝藥；復為遂行詐騙之目的，再度
    由賴方如委請上開年籍不詳之「吳聰明」假扮藥商，並由王意文事先委請任職臺
    中聯合門診中心內不知情之電工兼收發金武權（另經公訴人為不起訴處分確定）
    協助代為簽收藥品，經金武權應允後，王意文及賴方如即通知基因公司負責人丙
    ○○於九十一年三月八日前往健保局臺中聯合門診中心辦理交貨，並獲得基因公
    司負責人丙○○之首肯，王意文遂偕同假藥商「吳聰明」運送前開重新包裝之藥
    品至臺中聯合門診中心，再由基因公司財務總監歐芸言偕同王意文、「吳聰明」
    等人將四十六箱藥品交由金武權在基因公司送貨單上蓋用臺中聯合門診中心之收
    發章以完成收執程序，因而使丙○○再度陷於錯誤而簽發金額合計為三百四十二
    萬元之支票四紙交付予假藥商「吳聰明」收執。惟此次藥品除由賴方如卸下五箱
    送該臺中聯合門診中心藥局外（本件案發後即遭該聯合門診中心退藥拒收），其
    餘皆由王意文佯稱以運送至臺中聯合門診中心之藥庫為藉口，而載往不詳處所存
    放。王意文、賴方如此次則再度順利詐得基因公司共計三百四十二萬元支票四紙
    ，並由王意文、賴方如、當時仍不知情之乙○○陪同亦不知情之黃裕藝至銀行提
    示兌領現金，而生損害於基因公司。王意文、賴方如取得前開支票款項後，即取
    其中八十七萬元以支付前開(一)之行騙過程中之購藥成本，另一百零二萬元則用作
    渠等積欠林顯門債務之清償及支付購置發票以掩飾購藥來源、成本之稅金，所餘
    則由王意文與賴方如各分得七十六萬元。
  (三)王意文、賴方如於前開二次行騙得手後，仍承前開意圖為自己不法所有之概括犯
    意，與乙○○、陳世明及另名不詳姓名年籍之成年男子（嗣由該男子冒充「甲○
    ○」）共同基於與前開犯行同一犯意之聯絡，於九十一年三月下旬某日，在楹聯
    公司內共同謀議假藉中國醫藥學院附設醫院需訂購環亞國際股份有限公司（下稱
    環亞公司）之「AMOXYCILLIN」、「ATENOLOL」、「ACYCLOVER」、「
    ETOFENAMATE」等四種藥品四十一萬顆、總計金額高達三千一百餘萬元之藥品名
    義，再度詐騙基因公司，並由王意文負責偽造不實之中國醫藥學院附設醫院向環
    亞公司（邱浩南董事）訂藥之訂貨單（如附件所示）；賴方如則負責向臺中市○
    ○路之某藥局購置總價約八十餘萬元之藥品備用；乙○○則假冒環亞公司之董事
    「邱浩南」以備基因公司負責人丙○○查詢時與之周旋；陳世明則假冒藥商「陳
    國輝」（陳副總）名義與基因公司負責人丙○○接洽；並為將來取得基因公司負
    責人丙○○之支票時得以隱匿其等之身分而由陳世明以不詳方式取得偽造之「甲
    ○○」國民身分證備用。旋於九十一年三月下旬某日由王意文向基因公司負責人
    丙○○提出前開如附件所示之中國醫藥學院訂貨單而行使，誆稱可透過環亞公司
    董事「邱浩南」安排向醫院辦理進貨事宜，隨後乙○○即假冒環亞公司董事「邱
    浩南」名義，以電話與丙○○聯繫安排藥品送貨事宜，惟因基因公司負責人丙○
    ○向賴方如質疑前開仁愛醫院、臺中聯合門診中心之藥品何以遲遲未能順利請款
    ，賴方如為取信基因公司負責人丙○○，乃簽發金額分別為一百八十萬四千二百
    元及四百八十一萬六千零五十元支票二紙予基因公司，充作前二次合作之獲利，
    另再由王意文簽發面額一百萬元之支票乙張予基因公司作為合作之擔保，丙○○
    始同意此次藥品購置之出資，賴方如乃將此次事先購進之部分藥品予以包裝後，
    由王意文、陳世明及自稱係陳世明助理「甲○○」之不詳姓名、年籍之男子，共
    同於九十一年三月二十九日押送此次預定購置之部分藥品至基因公司交貨，並由
    基因公司職員涂佩玲簽收。嗣假冒藥商「陳副總」之陳世明即向基因公司負責人
    丙○○表示欲請領貨款共計二千一百五十萬元，而賴方如為免其前開所交付用以
    前二次「合作獲利」之支票遭基因公司負責人丙○○予以提示兌現，遂委由陳世
    明向基因公司負責人丙○○表示願意收受前開賴方如所簽發交付予基因公司之面
    額為四百八十一萬六千零五十元支票，經基因公司負責人丙○○照准後，基因公
    司負責人丙○○再另外簽發金額分別為四百五十萬元及一千一百五十萬元之支票
    二紙以作為此次購藥貨款之支付，並將此三紙支票悉數交由前開冒充陳世明助理
    「甲○○」之人，基因公司負責人丙○○為求確認，則要求該「甲○○」之人出
    示身分證以供查核，該自稱「甲○○」之人隨即出示前開偽造之「甲○○」身分
    證而行使以取信於丙○○，並在基因公司付款簽收簿上冒用「甲○○」姓名簽署
    署押三枚後，領取上開貨款支票，足生損害於基因公司。嗣王意文、賴方如、陳
    世明等人再度委由不知情之周明蒼及林孟德分別將上開基因公司交付之支票提示
    付款欲兌領現金，因丙○○即時發覺有異而未為票款之支付，王意文、賴方如、
    陳世明等人始未得逞。
二、案經法務部調查局臺中市調查站移送臺灣臺中地方法院檢察署檢察官偵查起訴。
    理  由
一、訊據被告乙○○對於右開犯罪事實均坦承不諱，核與同案被告王意文、賴方如、
    陳世明於檢察官偵訊時供述情節相符，並經被害人基因公司負責人丙○○、職員
    涂佩玲於調查時指證述明確，復經中國醫藥學院附設醫院採購組專員賴美月於警
    詢時證稱如附件所示之中國醫藥學院附設醫院訂購單均屬偽造，該院並未為該等
    藥品之訂購行為等語翔實。而證人邱祺順（原名甲○○）於調查站接受偵訊時陳
    稱其未曾失竊過國民身分證，而卷附之甲○○國民身分證上之相片較為模糊，無
    法確認係何人等語明確，則該國民身分證堪認係屬經人在仿現行中華民國國民身
    分證之樣張上，偽造內政部之公印文一枚，貼用所交付之照片一張，並不實登載
    證人邱祺順之年籍資料所偽造而成，足以生損害於主管機關對於國民身分證製發
    管理之正確性及證人邱祺順即甲○○本人。此外，復有基因公司執照影本、營利
    事業登記證影本、中國醫藥學院附設醫院新藥訂貨單影本、甲○○國民身分證影
    本、基因公司付款簽收簿影本附卷可稽。足見被告自白確與事實相符，本件事證
    業臻明確，被告犯行至堪認定。
二、核被告所為，係犯刑法第二百十六條、第二百十條之行使偽造私文書罪及同法第
    二百十六條、第二百十二條之行使偽造國民身分證罪、同法第二百十八條之偽造
    公印文罪、同法第二百十七條第一項偽造署押罪及同法第三百三十九條第三項、
    第一項之詐欺取財未遂罪。被告與同案被告王意文、賴方如、陳世明及冒名「甲
    ○○」之成年男子彼此間，有犯意聯絡及行為分擔，應論以共同正犯。又其偽造
    私文書之低度行為應為行使偽造私文書之高度行為所吸收，其偽造國民身分證之
    低度行為，亦應為行使之高度行為所吸收，皆不另論罪。而被告此部分與共犯王
    意文、賴方如、陳世明共同偽造公印文以偽造國民身分證之行為，因刑法第二百
    十八條第一項就前者已設有獨立處罰規定，且刑度較刑法第二百十二條之規定為
    重，故此時不應僅論以刑法第二百十二條之罪，有司法院大法官會議釋字第八二
    號解釋可參。至其前開與同案被告王意文共犯之行使偽偽造國民身分證罪、偽造
    署押罪、偽造公印文罪、行使偽造私文書罪、詐欺取財未遂罪間，有方法結果之
    牽連關係，應從一重之行使偽造私文書罪處斷。公訴意旨雖未論及被告偽造公印
    文之行為，因有上述牽連犯之裁判上一罪關係，本院即得併予審酌。爰審酌被告
    與同案被告王意文、賴方如、陳世明等人不思循正途賺取金錢，竟為謀取不法之
    利益而假藉瞭解健保制度運作之名而行詐欺取財之犯行，並斟酌被告尚未詐得財
    物而獲取利益，於本院審理時坦承過錯，頗有悔改之意等一切情狀，量處如主文
    所示之刑，並諭知易科罰金之折算標準。末查，基因公司付款簽收簿上偽造之「
    甲○○」署押三枚，應依同法第二百十九條之規定予以宣告沒收。另偽造之中國
    醫藥學院藥品訂購單一紙，均為供被告及同案被告王意文、賴方如及陳世明等人
    犯罪所用之物，且為同案被告王意文所有，業據同案被告王意文供承在卷，依共
    犯連帶沒收法理，爰依刑法第三十八條第一項第二款之規定予以宣告沒收。再偽
    造供犯罪行使所用之「甲○○」國民身分證，為被告賴方如、陳世明等人與不詳
    人士共同偽造而取得，業據被告王意文、賴方如供陳在卷，雖未據扣案，然尚無
    從證明已經滅失，爰依刑法第三十八條第一項第二款之規定，一併予以宣告沒收
    。該偽造國民身分證上之偽造公印文，因偽造國民身分證已整張宣告沒收，故不
    再另為沒收之諭知。
據上論斷，應依刑事訴訟法第二百九十九條第一項前段、第二百七十三條之一第一項
，刑法第二十八條、第三百三十九條第一項、第三項、第二百十六條、第二百十條、
第二百十二條、第二百十七條第一項、第二百十八條、第二百十九條、第四十一條第
一項前段、第三十八條第一項第二款，罰金罰鍰提高標準條例第一條前段、第二條，
判決如主文。
中      華      民      國    九十三    年      七      月    二十八    日
                                        法  官   賴妙雲
右正本證明與原本無異。
如不服本判決，應於判決送達後十日內向本院提出上訴狀，上訴於臺灣高等法院臺中
分院( 須附繕本 )。
                                        書記官
中      華      民      國    九十三    年      七      月    二十八    日
附錄論罪科刑法條
中華民國刑法第二百一十條
(偽造變造私文書罪)
偽造、變造私文書，足以生損害於公眾或他人者，處五年以下有期徒刑。
中華民國刑法第二百一十二條
(偽造變造特種文書罪)
偽造、變造護照、旅券、免許證、特許證及關於品行、能力服務或其他相
類之證書、介紹書，足以生損害於公眾或他人者，處一年以下有期徒刑、
拘役或三百元以下罰金。
中華民國刑法第二百一十六條
(行使偽造變造或登載不實之文書罪)
行使第二百十條至第二百十五條之文書者，依偽造、變造文書或登載不實
事項或使登載不實事項之規定處斷。
中華民國刑法第二百一十七條
(偽造盜用印章印文或署押罪)
偽造印章、印文或署押，足以生損害於公眾或他人者，處三年以下有期徒
刑。
盜用印章、印文或署押，足以生損害於公眾或他人者，亦同。
中華民國刑法第三百三十九條
(普通詐欺罪)
意圖為自己或第三人不法之所有，以詐術使人將本人或第三人之物交付者
，處五年以下有期徒刑、拘役或科或併科一千元以下罰金。
以前項方法得財產上不法之利益或使第三人得之者，亦同。
前二項之未遂犯罰之。
